最高法院民事判決　　　　　　九十六年度台上字第二０三三號
上　訴　人　甲○○
　　　　　　乙○○
　　　　　　丙○○
　　　　　　丁○○
　　　　　　戊○○
　　　　　　己○○
共　　　同
訴訟代理人　胡文英律師
被 上訴 人　台北縣政府
　　　　　　　　　　樓
法定代理人　庚○○
訴訟代理人　蔡進良律師
上列當事人間請求履行契約事件，上訴人對於中華民國九十六年
一月十六日台灣高等法院第二審判決（九十五年度上字第五三七
號），提起上訴，本院判決如下：
    主  文
原判決關於駁回上訴人之上訴及各該訴訟費用部分廢棄，發回台
灣高等法院。
    理  由
本件上訴人主張：坐落台北縣新店市○○段六三分小段五六－一
三地號、五六－二○地號、五六－二一地號、五六－四八地號及
同段安坑上五六分小段一九四－一地號、一九四－二地號、一九
六地號、一九六－二地號等土地（下稱系爭土地）為台北縣所有
，由被上訴人管理，提供訴外人國防部前總務局設置安康新村，
分配眷戶使用。為使眷戶順利改建，解決原眷戶及台北縣無住居
者之居住問題，國防部前總務局乃於民國八十二年間與被上訴人
達成協議，比照國有土地處理方式，依國防部、台灣省政府合作
運用眷村土地興建國民住宅協議書（下稱興建國民住宅協議書）
及國軍老舊眷村重建試辦期間作業要點（下稱作業要點）規定之
原則，改建前開住宅，並以興建國民住宅完工當期之公告現值讓
售與原眷戶，另按地價款百分之六九點三計算補助原眷戶以為購
宅資金，經作成會議紀錄，函知相關單位在案。嗣被上訴人於八
十七年十月一日函各眷戶，表明依作業要點規定，除按期發給各
住戶每月新台幣（下同）六千元之房屋租金補助費至交屋為止外
，並責令各住戶於期限內搬遷，另協議補助原住戶來回搬遷費二
萬元。伊均為安康新村原配住眷戶，與被上訴人簽訂本件買賣契
約係以作業要點為基礎而辦理，依該要點第伍、執行要點之第五
項，及一般作法項目下第(二)條第一、二目約定，被上訴人承諾給
付之費用有三，即搬遷費、租金補助費及按地價款百分之六九點
三計算之地價補助款。詎被上訴人未經伊之同意，竟違約擅將自
八十七年十月起至九十一年九月止，其中已發放之八期房屋租金
補助費二十八萬八千元自前開原允諾補助之地價款扣抵，且搬遷
費僅給付搬離費一萬元，搬回之一萬元則未給付。伊已於九十二
年一月十四日繳清買賣總價款，完成產權移轉登記，被上訴人尚
積欠自九十一年十月起至九十二年一月止共四個月之房屋租金補
助費二萬四千元未付等情，爰依契約關係及民法第二百二十七條
第二項規定，求為命被上訴人給付上訴人各三十二萬二千元並加
計法定遲延利息之判決。（未繫屬本院者，不予論列。）
被上訴人則以：伊未曾向上訴人表示同意將系爭搬遷費及房屋租
金補助費列入購買住宅成本計算，上訴人依契約之法律關係訴請
伊給付該搬遷費及房屋租金補助費，實無理由，其主張之原因事
實尤不該當民法第二百二十七條第二項之加害給付等語，資為抗
辯。
原審維持第一審所為上訴人部分敗訴之判決，駁回其上訴，無非
以：系爭土地原屬台北縣所有，被上訴人為管理機關，地上房舍
原為國防部前總務局列管之眷村安康新村。八十二年間被上訴人
曾提案比照國有土地處理方式依興建國民住宅協議書規定，同意
於興建完工後按當期公告現值讓售並以地價款百分之六九點三補
助原眷戶以為購宅資金；被上訴人於八十二年五月十二日以八二
北府國一字第一六二二五四號函檢附會議紀錄之決議內容與國宅
局，並於八十七年十月一日以八七北府人三字第三一二五七四號
函致上訴人；八十九年十二月五日被上訴人內部確曾召開會議作
成如上訴人所主張支給補助費、搬遷費之決議各情，為兩造所不
爭。按所謂不完全給付，係指債務人已為給付，然給付之內容並
不符合債務本旨者而言，其型態有瑕疵給付及加害給付兩種，如
債務人未為給付，則可能構成給付不能、給付拒絕或給付遲延，
均非不完全給付。本件縱認上訴人主張被上訴人違約擅將已發放
之八期房屋租金補助費二十八萬八千元自原允諾補助之地價款中
扣抵，且拒不給付搬回之搬遷費一萬元及房屋租金補助費二萬四
千元各情屬實。惟未為給付，並不能構成不完全給付，至將已給
付之房屋租金補助費二十八萬八千元自地價款中扣抵，亦不能認
為被上訴人之給付有不合債之本旨而構成加害給付或瑕疵給付之
情形。從而，上訴人依民法第二百二十七條第二項規定，訴請被
上訴人給付上訴人各三十二萬二千元本息，即屬不應准許等詞，
為其判斷之基礎。
惟按民事訴訟法第一百九十九條第二項規定，審判長應向當事人
發問或曉諭，令其為事實上及法律上陳述、聲明證據或為其他必
要之聲明及陳述；其所聲明或陳述有不明瞭或不完足者，應令其
敘明或補充之。此為審判長因定訴訟關係之闡明權，同時並為其
義務，故審判長對於訴訟關係未盡此項必要之處置，違背闡明之
義務者，其訴訟程序即有重大瑕疵，而基此所為之判決亦屬違背
法令。查本件上訴人起訴之初，於起訴狀即載明係請求履行契約
（見一審卷第四頁背面），其後並稱本件為互易契約（見同卷第
一一七頁），第一審行言詞辯論時，則稱不再主張互易契約，謂
被上訴人未經伊之同意，違約將補助費自原允諾補助之地價款中
扣抵，有不完全給付情形，應回復原狀，將扣抵之款項返還與伊
，而依民法第二百二十七條第二項規定請求云云（見同卷第一九
○頁）。嗣於原審提出上訴理由狀，記載：依照履行契約之法律
關係及民法第二百三十三條遲延利息給付請求權，提起訴訟，原
訴狀贅引民法第二百二十七條第二項之加害給付賠償規定，容有
疏誤，特此更正法律關係之陳述（民事訴訟法第二百五十六條）
字樣（見原審卷第二○頁背面）。原法院行準備程序時，上訴人
又稱：請求之法律關係為請求履行契約，依據民法第二百二十七
條第二項等語，原審受命法官爰命上訴人說明何時訂立契約，及
提出兩造間之契約（見原審卷第一一二頁）。準此以觀，上訴人
主張之法律關係前後不一，仍欠明確。究竟本件為訴訟標的之法
律關係為何？上訴人僅請求履行契約？抑兼而主張依不完全給付
關係，請求賠償損害？原法院審判長未詳加闡明，令其敘明或補
充之，依首揭說明，於法已欠允洽。而原判決僅以被上訴人未為
給付，不構成不完全給付，上訴人依民法第二百二十七條第二項
規定訴請被上訴人給付不應准許等情詞，遽為上訴人不利之判決
，就上訴人主張請求履行契約一節，恝置不論，亦不無判決理由
不備之違法。上訴論旨，指摘原判決於其不利部分為不當，求予
廢棄，非無理由。
據上論結，本件上訴為有理由。依民事訴訟法第四百七十七條第
一項、第四百七十八條第二項，判決如主文。
中　　華　　民　　國　九十六　年　　九　　月　　六　　日
                      最高法院民事第五庭
                          審判長法官  許　朝　雄
                                法官  陳　淑　敏
                                法官  鄭　玉　山
                                法官  吳　麗　女
                                法官  童　有　德
      本件正本證明與原本無異
                                      書  記  官
中　　華　　民　　國　九十六　年　　九　　月   十九   日
                                                  Ａ
